臺灣高等法院高雄分院刑事裁定　　　　　九十一年度聲再字第一四六號
　　再審聲請人
　　即受判決人　甲○○
右列聲請人因違反山坡地保育利用條例案件，對於本院八十八年度上更(二)字第三四九
號中華民國八十九年三月卅一日第二審確定判決（臺灣屏東地方法院八十四年度訴字
第七十九號、臺灣屏東地方法院檢察署八十三年度偵字第七三二五號），聲請再審，
本院裁定如左：
      主      文
再審之聲請駁回。
      理      由
一、本件聲請再審意旨略以：本案因「發見確實之新證據，足認受有罪判決之人應受
    無罪之判決者」（刑事訴訟法第四百二十條第一項第六款），依法提出再審聲請
    ，理由及證據如下：
  (一)本件自偵查、一審、二審、以迄最高法院，均以聲請人甲○○為犯罪行為人而加
    以論罪科刑。
  (二)然於警方受告知前往系爭土地查察何人違反山坡地保育利用條例而施作駁坎時，
    真正之犯罪行為人胡昭山（證人一）正在現場指揮工人施作駁坎，因員警要求施
    作者至派出所提出說明，聲請人甲○○受真正施作人胡昭山之央求（因聲請人與
    鄉公所及警方人員較為熟稔）前往提出說明，因心想此施作駁坎維護山坡地之行
    為應非法律所不許，是以聲請人前往說明時，即不否認為該駁坎之施作人（心想
    為公益而施作駁坎應無任何問題），以致於訴訟進行迄今，均未再加以澄清真正
    之施作人並非聲請人，而係第三人胡昭山。
  (三)當時真正施作人胡昭山施作駁坎時，係僱用怪手司機潘儀雄（證人二）、板模工
    人邱武長（證人三）、鐵工黃正德（證人四）、回填車輛之司機邱昭喜（證人五
    ）、且系爭土地之鄰地所有權人賴定常（證人六），均知悉該駁坎工程為第三人
    胡昭山所鳩工興建，完全與聲請人甲○○無涉，聲請人甲○○確實是熱心前往說
    明而無端捲入，  鈞院自可傳訊即明聲請人所言非虛。
  (四)真正之犯罪行為人（駁坎施作人）胡昭山，為提供  鈞院形式上觀察，毋須經調
    查程序即可認為原確定判決確實有所違誤認定，特出具已向屏東檢察署自首之聲
    請狀乙份，有請明鑒。
  (五)綜上，本案確有誤判情事，為求釐清真正責任歸屬，有請  鈞院准予再審聲請，
    撤銷原違誤之確定判決為是！
二、本院原確定判決認聲請人違反山坡地保育利用條例罪係以：
  (一)屏東縣三地門鄉○地段第二六三一之二地號、第二六三一之三號土地，係由屏東
    縣三地門鄉○地段第二六三一地號土地分割而來，其編定使用種類欄記載為風景
    區林業用地，備考欄則記載為山胞保留地，均屬國有山坡地之事實，有屏東縣三
    地門鄉○地段第二六三一號、第二六三一之二號、第二六三一之三號土地登記簿
    謄本三份在卷可稽（見原審卷第六十四之一至之五頁、本院前審八十四年度上訴
    字第二四八三號卷第三十三頁至第三十五頁），且有屏東縣三地門鄉公所八十四
    年八月七日屏三鄉財經字第五九九八號函暨屏東縣里港地政事務所八十四年十二
    月二日八四屏里地一字第八六三０號函各一紙在卷為證（見原審卷第六十五之一
    頁、本院前審第二四八三號卷第三十三頁）；而屏東縣三地門鄉○村段原住民保
    留地均屬山坡地，上開土地應屬屏東縣三地門鄉範圍內，且解除山坡地時仍需申
    請許可後解除等情，復有屏東縣三地門鄉公所八十五年一月二十九日屏三鄉財經
    字第四八七號函一紙附卷可憑（見本院前審第二四八三號卷第四十八頁），且經
    證人利招榮於本院前審調查時結證明確（見本院前審八十六年度上更（一）字第
    二八三號卷第五十八頁）；上開土地既係山胞保留地，則依前開函文該鄉○村段
    之原住民保留地均屬山坡地，上開土地即屬山坡地，又當時既未經解除，則上開
    屏東縣三地門鄉○地段第二六三一之二地號、第二六三一之三號土地係屬行政院
    公告之山坡地，要無疑義。而如附圖一、二所示Ｄ、Ｅ部分土地係分別屬毗鄰上
    開屏東縣三地門鄉○地段第二六三一之二地號、第二六三一之三號土地之未登錄
    地暨下方之河川地，亦為被告所承認，且有複丈成果圖一紙在卷可證，顯然如附
    圖一、二所示Ｄ、Ｅ所示之土地亦屬未登錄地暨河川地，已足認定。
  (二)被告於八十年一月二十四日以十五萬元之代價向柯金瑞買受前開土地上所種植之
    檳榔、香蕉、芒果等果樹之採收權之事實，為被告於本院調查時供承在卷（見本
    院八十九年三月十日筆錄），並有讓渡書影本一紙在卷可證（見警卷第九頁），
    且經證人柯金瑞、胡昭山於本院前審調查時到庭結證明確（見本院前審第二四八
    三號卷八十四年十二月十八日筆錄），顯然被告與柯金瑞所訂之書面雖記載土地
    讓渡書，惟實際係水果採收權，應堪認定。但柯金瑞係占用上開山坡地、未登錄
    地暨河川地種植水果之事實，亦據證人柯金瑞於本院前審調查時結證明確（見上
    開卷八十四年十二月十八日筆錄），且被告並未向屏東縣三地門鄉公所承租上開
    土地等情，亦據被告供承在卷，顯然被告使用上開土地俱無正當之權源。而被告
    在如附圖一、二所示Ｂ、Ｃ、Ｄ、Ｅ所示之土地上築駁填土，面積共達０．０四
    一六公頃之事實，為被告所承認，並有屏東縣里港地政事務所土地複丈成果圖（
    即附圖）一紙附卷為證。而刑法第十六條所謂不知法律，係指對於刑罰法律有所
    不知，且其行為不含惡性者而言（最高法院四十七年度臺上字第六九一號判例參
    照），是除此而外，自不得以不知法律而不罰。被告既僅受讓上開土地水果之採
    收權，並未包括其上之土地，顯然被告對於上開土地不得擅加使用，即應有相當
    之認識，且各種土地之各類用途均登載於土地登記簿謄本上，亦屬一般應具備之
    常識，主管機關實難一一將其轄區內所編之各類土地，告知其轄區內之住民，更
    何況在主管機關在不知何人擅自使用土地下，又如何確實通知使用土地之行為人
    。被告既明知上開土地非屬伊所可使用，竟仍在上開土地築駁填土，完成駁坎。
    且屏東縣三地門鄉公所並未補助被告，復不知被告建築駁坎之事實，亦據證人蔡
    建明於本院前審調查時結證在卷（見本院前審第二八三號卷第五十九頁反面），
    自難謂被告對於上開土地之使用無主觀上不法之意圖。雖證人劉傑於本院前審調
    查時到庭結證稱：道路經常坍方，且常有遊客出入，易生車禍，乃請被告修築擋
    土牆，做個好事（見本院前審第二四八三號卷第四十頁），惟被告仍應查詢各項
    資料，再進行上開建築駁坎工程，且應向主管機關正式提出申請，尚不得以行善
    為名，而置其他程序上之具備於不顧，嗣後再以行善為由，作為其並非故意之阻
    卻責任事由。本件被告所築基地水泥牆之駁坎甚為厚實，且水泥牆駁坎並已預留
    鋼筋之事實，亦經原審法院至現場勘驗明確，並有相片附卷為憑（見原審卷第二
    十七頁至第三十一頁），如被告僅為防止土石崩落，則僅築堤即可，又何須填土
    至與緊鄰之道路路面同高之理，是被告所築上開水泥牆駁坎，應僅非防止土石崩
    落應有之現象，被告所辯施作駁坎係因該處道路常坍方，且常有遊客出入，易生
    車禍，其係應村長之請，作檔土牆以行善事，而證人劉傑則附合其詞，均係嗣後
    卸責及迴護之詞，均非可採。再參以公有地在未經所有人同意下，私相授受該土
    地之任何權益均有違法性，被告竟仍予築駁填土，完成駁坎，顯見被告具有犯罪
    故意，甚為明確。
  (三)所謂工作物，係指建築物以外，在土地上之地表與地下所為之一切設備而言，被
    告於如附圖一、二所示之Ｂ、Ｃ、Ｄ、Ｅ部分土地上，將原有之斜坡地以土填平
    ，並以鋼筋混泥土建造極厚之駁坎，亦有卷附之警察分駐所會勘紀錄、原審勘驗
    筆錄所載暨現場照片在卷可查（見警卷第六頁、第八頁正、反面、原審卷第二十
    七頁至第三十一頁），該駁坎係屬工作物甚為明顯，被告所辯工作物不包含駁坎
    ，自難採信。綜上所述，被告未經申請核准，在公有土地上修建駁坎，事證甚為
    明確，被告犯行應堪認定，自應依法論科。經核本院原確定判決，認事用法並無
    不當。
三、經查聲請人自八十四年一月十三日經臺灣屏東地方法院檢察署檢察官以八十三年
    度偵字第七三二五號提起公訴，迄八十九年三月三十日經本院原確定判決以八十
    八年度上更(二)字第三四九號判處罪刑，前後逾五年之審判期間，均未指出真正之
    犯罪行為人為胡昭山，且聲請人非不認識胡昭山，詎於本案確定後，始提出胡昭
    山為犯罪行為人，顯然有背常情。又查被告係於八十年一月二十四日以十五萬元
    之代價向柯金瑞買受前開土地上所種植之檳榔、香蕉、芒果樹之採收權之事實，
    已如前述，則被告僱工於前開土地施作駁坎，目的亦供己使用。而胡昭山、潘儀
    雄、邱武長、黃正德、邱昭喜等人係受僱於被告，在被告之指示下施作駁坎，非
    聲請人判決前所不知，不及調查斟酌，至其後始行發見，顯與發見確實之新證據
    要件不合。至證人胡昭山於本案確定後之九十一年九月廿三日具狀向臺灣屏東地
    方法院檢察署自首其係上開駁坎之真正之施作者，然證人胡昭山於施作被告上開
    果園之駁坎，是否出於被告之僱用及指使？且對於被告違法之行為是否知情，是
    否係共犯？仍須經過調查始能明瞭，是證人胡昭山之自首聲請狀尚不足以動搖原
    確定判決。且證人潘儀雄、邱武長、黃正德、邱昭喜等人係何人所僱用。為何人
    工作，非經調查無從明白。綜上所述，聲請人所舉上開再審事由，難認有再審理
    由，應予駁回。
據上論斷，應依刑事訴訟法第四百三十四條第一項，裁定如主文。
中    華    民    國        九十一      年      十      月    三十一    日
                              臺灣高等法院高雄分院刑事第三庭
                                  審判長法官  周賢銳
                                        法官  陳中和
       法官  謝宏宗
右正本證明與原本無異。
如不服本裁定應於送達後五日內向本院提出抗告狀。
                                      書記官  王秀娟
中    華    民    國        九十一      年     十一     月      四      日
                                                                      Ｈ
